臺灣彰化地方法院民事判決　八十九年度簡上字第一一六號
　　上　訴　人　　乙○○即芳銘.
　　上　訴　人　　甲○○即甲○.
　　　　　　　　　京藍股份有限公司
　　法定代理人　　甲○○
　　被上 訴 人　　丙○○
　　訴訟代理人　　柯開運律師
右當事人間請求遷讓房屋事件，上訴人對於中華民國八十九年五月十六日本院彰化簡
易庭八十九年度彰簡字第一四九號第一審判決提起上訴，本院判決如左：
    主  文
原判決廢棄。
被上訢人在第一審之訴及假執行之聲請均駁回。
第一、二審訴訟費用由被上訴人負擔。
    事  實
甲、上訴人方面
  一、聲明：如主文所示。
  二、陳述：除與原審判決書所載者相同茲予引用外，補稱：
　（一）按「文書之證據力，有形式上證據力與實質上證據力之分。前者係指真正之
        文書即文書係由名義人作成而言；後者則為文書所記載之內容，有證明應證
        事實之價值，足供法院作為判斷之依據而言。必有形式上證據力之文書，始
        有證據價值可言。文書之實質上證據力，固由法院根據經驗法則，依自由心
        證判斷之。但形式上證據力，其為私文書者，則應依民事訴訟法第三百五十
        七條規定決之，即私文書之真正，如他造當事人有爭執者，則舉證人應負證
        明其真正之責。」，最高法院八十八年度台上字第二六三四號民事判決著有
        明文。本件上訴人自始否認被上訴人於原審提出八十八年三月十日房屋租賃
        契約書（下稱系爭租賃契約書）為真正，即否認系爭租賃契約書為上訴人乙○○所作成，爭執該「私文書」形式上證據力，被上訴人應證明其為真正，
        且此部份之形式上證據力，無由法院依自由心證判斷真偽之餘地。必須有形
        式上證據力（即真正）之文書，始有證據價值，而可採為認事用法之基礎，
        再由法院就該真正文書所記載之內容，根據經驗法則，依自由心證判斷該證
        據之實質上證據力，原審判決不察，誤將形式上證據力與實質上證據力混為
        一談，在上訴人一再爭執租賃契約不具備形式上證據力之情形下，仍未令被
        上訴人舉證證明該文書之真正，查明該書面租賃契約是否具備形式上證據力
        ，即以自由心證認定其具備形式上證據力及實質上證據力，遽為不利上訴人
        之判決，於法顯有未合。而系爭房屋租賃契約書，經鑑定結果，已確認其上
        之上訴人「乙○○」或「甲○○」簽章並非真正，上訴人等既未與被上訴人
        成立該書面契約，被上訴人本於該租賃契約對上訴人等有所主張，即屬無據
        ，所為請求，自應依法駁回。
　（二）衡諸經驗法則，縱兩人先前數年曾締結書面租賃契約，是否爾後亦必定每年
        繼續締約書面契約換約，而不可能成立口頭租賃契約，並非無疑，恐將因人
        而異，因此原審於本案實無從以「客觀存在之經驗法則」，推論系爭房屋租
        賃契約書必為真正，而免被上訴人之舉證責任，且究原審引用之「八十七年
        三月十日原告與乙○○間」書面租賃契約，與系爭房屋租賃契約書，就「租
        賃標的物」之約定顯有不同，八十七年契約乙○○僅承租彰化市○○里○○
        路三八七號三層樓房屋（下稱系爭房屋）之一、二樓，三樓則由京藍股份有
        限公司（下稱京藍公司）向被上訴人承租，此有另一份附卷之京藍公司與被
        上訴人間之租賃契約可稽，被上訴人主張其乃將整棟三層房屋出租予乙○○
        一人之說詞並不實在，原審竟捨置不論，遽予推定必由乙○○一人與被上訴
        人成立整棟三層樓之租賃契約，而認該八十八年間成立之書面契約確為真正
        ，認事用法顯有未當。
　（三）再者，上訴人乙○○否認與被上訴人間曾簽立系爭房屋租賃契約書，不管是
        契約書上之簽名或蓋章均非真正，依民事訴訟法第二百七十七條規定，被上
        訴人自應就其主張有利於己之事實，即乙○○曾簽立系爭房屋租賃契約書而
        與被上訴人成立租賃關係之事實，負舉證責任，惟原審判決捨此不為，竟謂
        ：契約書上有「房屋租賃扣繳由甲方自行負責，其他承前契約」之附加條款
        ，為被告甲○○書立，系爭契約書並非原告臨訟杜撰，惟既原審判決理由並
        不認為上訴人乙○○曾簽立該書面契約，竟未說明理由，而認上訴人乙○○
        應受該書面契約之拘束，然查系爭租賃契約書上縱有甲○○書寫之字跡，惟
        該字跡究與簽名蓋章不同，且該字跡並非乙○○所為，如何以該甲○○字跡
        ，來推定上訴人乙○○必與被上訴人簽立該書面契約，而得認定系爭書面契
        約乃為丙○○與乙○○間之真正租賃契約，並非無疑，且系爭房屋租賃契約
        書上當事人欄之簽名均為出租人丙○○所繕，印文亦非真正，其簽約方式顯
        與附卷之八十七年間簽立之乙○○與丙○○間，及京藍公司與丙○○間之二
        份書面契約不同，則上訴人乙○○、甲○○未在系爭書面契約上簽名蓋章，
        乙○○何需負承租人之義務？乙○○、甲○○又何需負連帶保證人責任，原
        審未詳加調查究明當事人之行為及所應負之責任，遽為不利上訴人之判決，
        於法顯有未合。
　（四）被上訴人係將系爭房屋一樓出租予乙○○、二樓出租予甲○○、三樓出租予
        京藍公司，而非將整棟三樓房屋全部出租予乙○○一人。原審判決由上訴人
        乙○○一人遷讓全部房屋並不適法，惟既被上訴人表明不願繼續出租，上訴
        人等亦不願再繼續承租使用系爭房屋，因此上訴人於八十九年六月九日（六
        月二十六日假執行之日前），已自行主動遷出系爭房屋，並通知被上訴人前
        來點收鑰匙，並向　鈞院執行處陳報遷出情形，且京藍公司業已為解散登記
        ，並未繼續設立營業處所於系爭房屋三樓，因此上訴人等遷讓房屋並非鈞院
        執行處假執行之標的，鈞院執行處僅對原審判決主文第二項給付違約金五十
        萬部份為假執行，因此現系爭房屋已由上訴人歸還被上訴人，而在被上訴人
        占有中，因簡易程序第二審仍為事實審，事實狀態既有變更，法院即不得再
        命非占有人之上訴人等為遷讓房屋判決。又雖上訴人等已交還房屋予被上訴
        人，惟上訴人仍否認被上訴人提出之書面契約書為真正。因此，被上訴人就
        上訴人乙○○、甲○○應連帶給付被上訴人違約金新台幣（下同）五十萬元
        部份，仍應負舉證責任，上訴人主張兩造間所存乃口頭之不定期租賃契約，
        並無屆期不交還房屋需支付違約金五十萬元之約定，被上訴人就違約金之請
        求顯無理由，應予駁回。
　（五）退萬步言，縱認系爭房屋租賃契約書及連帶保證契約為真正，則該契約第六
        條第二款：「承租人於租期屆滿不交還房屋，即應支付違約金五十萬元。」
        之違約金約定，顯屬過高，原審判決未就約定之違約金數額是否妥適加以調
        查，即依被上訴人原告主張顯然過高之違約金數額為判決，於法尚有未合。
        再者，上訴人給付租金予上訴人至八十九年六月九日，並於八十九年六月九
        日前即以存證信函通知被上訴人點交房屋，縱認上訴人未於八十九年三月九
        日租約期滿後立即搬遷，被上訴人實際上亦無任何損害發生，若認該違約金
        屬損害賠償性質，因被上訴人並無損害，則上訴人無需賠償其違約金，若認
        該違約金屬懲罰性質，因系爭房屋一、二、三樓全部每月租金共計為三萬五
        千元，上訴人承租一年租金不過四十二萬元，竟約定屆期未搬遷，即應負擔
        五十萬元之違約金，依一般客觀事實、租賃物當地之社會經濟狀況及當事人
        所受損害情形衡量，該違約金五十萬元之約定實屬過高，應予酌減。且系爭
        房屋租賃契約書，除定型化契約條文外，有多處空白，所有文字均為被上訴
        人之字跡，是否為被上訴人事後填寫高額之違約金，並非無疑，原審判決不
        察，遽為乙○○、甲○○應連帶給付被上訴人五十萬元違約金之判決，於法
        顯有未合。
　（六）又按「城市地方房屋之租金，以不超過土地及其建築物申報總價年息百分之
        十為限」土地法第九十七條定有明文，系爭房地之申報總價為新台幣（下同
        ）一百八十八萬一千元，每月租金不得超過一萬五千六百七十五元，而原審
        判決竟為每月租金（損害金）三萬五千元之判決，超過法定上限二倍有餘，
        於法顯有未合，自無可維持。
　（七）被上訴人與上訴人間於八十五年三月十日締結之書面租賃契約，第七條第五
        項明確約定：被上訴人出租之房屋有多處漏、滲水之待修繕狀況，出租人同
        意承租人得先行修繕。因此該時之承租人乙○○遂進行修繕房屋工程，後兩
        方於八十六年三月十日換約（另被上訴人與京藍公司開始締結租賃契約），
        於書面租賃契約第十九條以後之附加條款更約定：「：：因甲方（被上訴人
        ）遲未出面處理（修繕房屋）乙方（上訴人）為減少營業損失，先行修繕，
        並持收據，上述款項於甲方提高租金或『雙方終止契約』時，甲方須依收據
        款項給付乙方。」八十七年三月十日兩造（含京藍公司）再換約時，在書面
        租賃契約第十九條以後之附加條約則簡單註明：「其他事項承前合約」，因
        此依兩造前揭契約約定，租賃契約終止時，被上訴人應清償上訴人所墊支之
        房屋修繕費，現兩造租賃業已終止，被上訴人自須對上訴人負修繕費用之清
        償義務，上訴人乙○○在八十五年間支出之系爭房屋修繕費用合計為二十一
        萬五千零一十九元，因此若　鈞院於依法酌減違約金後，認上訴人仍需給付
        被上訴人違約金若干，則上訴人亦主張該給付違約金債務與被上訴人應支付
        上訴人乙○○之修繕費用債務互相抵銷之。
  三、證據：除援用原審之立證方法，並提出存證信函二件、陳報狀一件、提存書二
      件、國庫存款收款書二件、租賃契約書五件、收據一份。
乙、被上訴人方面：
  一、聲明：
  （一）上訴駁回。
  （二）第二審訴訟費用由上訴人負擔。
  二、陳述：除與原審判決書所載者相同茲予引用外，補稱：
　（一）系爭房屋租賃契約書，確係由上訴人乙○○即芳銘牙醫診所邀上訴人甲○○
        為連帶保證人，於八十八年三月十日與被上訴人所訂立，被上訴人與上訴人
        甲○○及上訴人京藍公司就系爭房屋並無租賃關係。原判決以被上訴人所提
        出之八十八年三月十日訂立之系爭租賃契約書第七條第六款「房屋租賃扣繳
        由甲方自行負責，其他承前契約」等字之附加條款，其字跡經與八十七年三
        月十日租賃契約之筆跡相較，二者相同，顯係上訴人甲○○所書立，而甲○○亦自承該附加條款係其所寫，益徵系爭租賃契約書並非被上訴人憑空捏造
        等情，認定被上訴人於原審主張之事實均為真正，因而為被上訴人勝訴之判
        決，認事用法均無不合。
　（二）系爭房屋租賃契約書實係由上訴人乙○○於八十八年三月十日邀上訴人甲○○與被上訴人所訂立，否則其不可能無緣無故使用系爭房屋。況該契約書第
        七條第六款內「房屋租賃扣繳由甲方自行負責，其他承前契約」等字，確係
        上訴人甲○○親筆書寫，其中之「其他承前約」等五字，核與上訴人甲○○
        於八十七年三月十日親自書寫之租期八十七年三月十日至八十八年三月九日
        之系爭房屋租賃契約書第十九條隔行之「其他事項承前合約」等字，語法相
        似，筆跡吻合。又上訴人於八十九年三月八日寄發彰化市仔尾郵局第二十五
        號存證信函，由上訴人甲○○一手親筆所書寫之「甲○○」簽名，與八十七
        年租賃契約書內「甲○○」簽名筆跡相同，又八十七年租賃契約書內立約人
        乙○○及連帶保證人甲○○下方所蓋「乙○○」及「甲○○」之印文，與八
        十八年租賃契約書上乙○○及連帶保證人甲○○下方所蓋「乙○○」及「甲○○」之印文相同，此外上訴人乙○○之身分證號碼為Ｚ00000000
        0號，如非由上訴人乙○○所訂立，被上訴人如何得知其身分證號碼，而上
        訴人甲○○之正確身分證號碼雖為Ｚ000000000號，惟此係上訴人
        於系爭八十八年租賃契約書上誤寫最後一個數字，而成為Ｚ0000000
        00號，並不影響契約之真正。
　（三）系爭房屋租賃契約書與上訴人所提出之八十六年三月十日房屋租賃契約書二
        份，及八十七年三月十日房屋租賃契約書上之「乙○○」、「甲○○」之印
        文，經鈞院囑託國防部憲兵司令部刑事鑑識中心鑑驗結果，雖認定該三份契
        約書上「乙○○」、「甲○○」印文均不相符，又法務部調查局鑑定通知書
        鑑定結果認定系爭房屋租賃契約書上「乙○○」之印文與八十五三月十日房
        屋租賃契約書、八十六年三月十日房屋租賃契約書上「乙○○」之印文不同
        ，系爭房屋租賃契約書上「甲○○」之印文，與八十七年三月十日房屋租賃
        契約書上「甲○○」之印文不同。然查，上訴人對於八十五年三月十日房屋
        租賃契約書、八十六年三月十日房屋租賃契約書之印文及簽名之真正，業於
        九十年四月六日準備程序中自認在卷，又系爭租約第七條第六款「房屋租賃
        扣繳由甲方自行負責，其他承前契約」等字之附加條款，其字跡經原審核對
        與八十七年三月十日房屋租賃契約書之筆跡相較，二者相同，顯係上訴人甲○○所書立，而上訴人甲○○亦自承該附加條款係其所寫，足證上訴人二人
        均有多顆印章，而上訴人甲○○既自承該八十八年三月十日房屋租賃契約書
        第七條第六款「房屋租賃扣繳由甲方自行負責，其他承前契約」等字係其所
        寫，倘若上訴人未與被上訴人訂立系爭租約，上訴人甲○○豈有在系爭租約
        上依循往例加註之理。況經被上訴人於八十八年十二月二日以鹿港草港郵局
        第二七號存證信函表明「台端芳銘牙醫診所乙○○、甲○○於八十八年三月
        十日與本人簽訂房屋租賃契約，由台端承租本人所有門牌彰化市○○里○○
        路三八七號全部之房屋，雙方約定租賃期限自八十八年三月十日起至八十九
        年三月九日止計壹年」等語，上訴人亦無任何異議，益徵系爭租約為上訴人
        與被上訴人所簽訂無疑。
　（四）上訴人於原審判決後，並未主動遷讓房屋，不僅內部裝潢均未拆除，亦未依
        約回復原狀，且置於系爭房屋外面之招牌鐵架亦未拆除，尤其上訴人甲○○
        經營之京藍股份有限公司，迄今仍將其營業所在地設於彰化市○○里○○路
        三八七號三樓，足證上訴人並未完全履行遷讓房屋之義務，其非法占用系爭
        房屋，影響被上訴人對於系爭房屋權利之行使，被上訴人聲請鈞院民事執行
        處以八十九年度執庚字第七○二八號強制執行遷讓系爭房屋。又上訴人於提
        起上訴後，系爭房屋縱經被上訴人聲請假執行而遷讓，仍無礙於被上訴人起
        訴之正當性，被上訴人權利受保護之必要要件不因此而受影響。且上訴人乙○○向被上訴人承租系爭房屋之租期於八十九年三月九日屆滿，租期屆滿前
        三個月，被上訴人即以郵局存證信函向上訴人乙○○及甲○○，表示屆期無
        法續租，盼依約遷讓房屋予被上訴人，則租期屆滿後，上訴人均無權占有系
        爭房屋，自無所謂給付使用房屋對價可言。何況上訴人乙○○於八十九年六
        月六日向鈞院提存所提存八十九年度存字第四０三號之四萬五千元，上訴人
        甲○○於同日向鈞院提存所提存八十九年度存字第四０四號之六萬元，係謂
        不定期租金，與債之本旨並不相符，依民法第二百三十五條第一項規定，上
        訴人所為上開兩項提存，自不生提存不定期租金之效力，是上訴人主張伊已
        主動給付至八十九年六月九日前之使用房屋對價，被上訴人並無任何損失云
        云，自不足採。
　（五）系爭房屋租賃契約書第四條第二款明定「未經甲方（被上訴人）同意，乙方
        （上訴人乙○○不得將房屋全部或一部份轉租、出借、頂讓，或以其他變
        相方法由他人使用房屋」，則上訴人乙○○未經被上訴人同意，根本不得將
        系爭房屋交由上訴人京藍股份有限公司在系爭房屋三樓設立稅籍營業，其竟
        擅自容許上訴人京藍股份有限公司在系爭房屋三樓設立稅籍營業，雖經被上
        訴人於八十九年六月二十七日向彰化縣政府陳情，該府於八十九年七月十日
        以八九彰府建商字第一二二九八四號函請該公司負責人即上訴人甲○○辦理
        ，惟上訴人甲○○迄今仍拒絕辦理該公司營利事業地址變更登記或註銷登記
        ，顯見上訴人乙○○及甲○○均未依據系爭房屋租賃契約書第四條第四款規
        定負責回復原狀。按上訴人乙○○向被上訴人承租系爭房屋時，京藍公司並
        未設立稅籍及營業登記於系爭房屋，則回復原狀自必須將該公司之營業地址
        變更，遷離系爭房屋或註銷營業登記，始為回復原狀，否則被上訴人無法依
        據土地稅法第十七條第一項第一款規定享有自用住宅地價稅按千分之二計徵
        之優惠及同法第三十四條自用住宅用地增值稅減徵之優惠。此外，依據房屋
        稅條例第五條第二款規定，亦將造成被上訴人所有系爭房屋被稅捐稽徵機關
        依營業用稅率課徵房捐，使被上訴人蒙受損害，依同條第六款規定，上訴人
        顯然尚未完全履行遷讓房屋之義務。
　（六）按民法第二百五十條就違約金之性質，區分為損害賠償預定性質之違約金及
        懲罰性違約金，前者乃將債務不履行，債務人應賠償之數額予以約定，亦即
        一旦有債務不履行情事發生，債權人即不待舉證證明其所受損害係因債務不
        履行所致損害額之多寡，均得按約定違約金請求債務人支付，此種違約金於
        債權人無損害時不能請求，後者之違約金係以強制債務之履行為目的，確保
        債權效力所定之強制罰，故如債務人未依債之關係所定債務履行時，債權人
        無論損害有無，皆可請求。且如有損害時，除懲罰性違約金，更得請求其他
        損害賠償。上訴人與被上訴人訂立之租賃契約第六條第二款約定「乙方（上
        訴人乙○○）於租期屆滿不交還房屋，即應支付違約金伍拾萬元整，如訴訟
        時，其訴訟費用、律師費用一切歸乙方負責支付」，足見該違約金係屬懲罰
        性違約金，而上訴人甲○○為上訴人乙○○之連帶保證人，自應負連帶清償
        責任。是以被上訴人訴請乙○○、甲○○連帶給付違約金五十萬元，及法定
        遲延利息，自屬合法有據。
　（七）上訴人乙○○復辯稱系爭房地申報總價為一百八十八萬一千元，每月租金不
        得超過一萬五千六百七十五元，原審判決每月租金損害金三萬五千元，超過
        法定上限二倍餘云云。惟查，上訴人乙○○、甲○○與被上訴人就系爭房屋
        所訂立之租約原訂租金為每月三萬五千元，系爭房屋坐落彰化市熱鬧繁華地
        帶，上訴人等無權占有系爭房屋，致被上訴人每月受有相當於租金之損害，
        原審判令上訴人給付被上訴人之不當得利，要無過高情事，上訴人所辯不足
        採取。
　（八）系爭房屋租賃契書第四條第四款約定「房屋有改裝施設之必要，乙方（上訴
        人乙○○）取得甲方（被上訴人）同意後，始得自行裝設」，又第四條第五
        款約定「乙方於租期滿即日將房屋以誠意照原狀遷還甲方，不得藉詞推諉或
        任何主張向甲方請求遷移費或任何費用」，姑不論上訴人乙○○並未經被上
        訴人同意如有任意施設，根本不得請求被上訴人給付修繕費，縱令有何行為
        ，未經被上訴人同意，既於系爭房屋租賃契約書明定不得藉詞推諉或任何主
        張向甲方請求遷移費或任何費用，則上訴人主張被上訴人應清償伊所墊付之
        房屋修繕費，顯無足採。又上訴人對於被上訴人並無任何債權存在，何來主
        張與所欠被上訴人之違約金及不當得利損害金主張抵銷。
  三、證據：除援用原審之立證方法，並提出經濟部中區辦公室函、股份有限公司變
      更登記事項卡、彰化縣政府函、經濟部函各一件、房屋稅繳款書三張、土地登
      記謄本一件，並聲請鑑定將系爭租約上「乙○○」、「甲○○」之印文，與八
      十六年、八十七年租賃契約書上所蓋印文是否相同。
　　理　　由
一、本件上訴人甲○○、京藍股份有限公司經合法通知，未於言詞辯論期日到場，核
    無民事訴訟法第三百八十六條各款所列情形，爰依被上訴人之聲請，由其一造辯
    論而為判決。
二、被上訴人起訴主張：上訴人乙○○邀同上訴人甲○○為連帶保證人，於八十八年
    三月十日與上訴人訂立系爭房屋租賃契約，向原告承租系爭房屋，租期業於八十
    九年三月九日屆滿，雖經上訴人於八十八年十二月二日依據租約約定，在未到期
    前三個月，以存證信函向上訴人乙○○、甲○○聲明不再續租，詎上訴人乙○○
    竟未如期遷讓房屋，為此依據租賃契約及民法第四百五十五條規定，訴請上訴人
    乙○○遷讓房屋。又依系爭房屋租賃契約書第六條第二款規定：承租人於租期屆
    滿不交還房屋，即應支付違約金五十萬元，且上訴人甲○○為上訴人乙○○之連
    帶保證人，為此請求上訴人乙○○、甲○○連帶給付違約金五十萬元，及自起訴
    狀繕本送達翌日起至清償日止之法定遲延利息。再上訴人乙○○與被上訴人之租
    賃關係既已消滅，竟繼續占用系爭房屋，自屬無權占有，被上訴人因而受有損害
    ，上訴人甲○○依租約亦應負完全賠償連帶責任，爰依不當得利之法律關係，請
    求上訴人乙○○、甲○○連帶給付自租期屆滿日即八十九年三月十日起至遷讓房
    屋之日止，按月以原租金三萬五千元計算之不當得利。另上訴人甲○○、京藍公
    司未經被上訴人同意，擅自占用系爭房屋，爰基於所有權，一併訴請其等遷出系
    爭房屋等語。
三、上訴人則以：上訴人乙○○、甲○○並未與被上訴人簽訂系爭房屋租賃契約書，
    被上訴人係分別將系爭房屋一樓出租予上訴人乙○○，二樓出租予上訴人甲○○
    ，三樓出租予上訴人京藍公司，兩造間僅為口頭契約，屬於不定期租賃契約，故
    上訴人終止不定期租賃契約，須受土地法第一百條之限制，被上訴人並無收回系
    爭房屋自住之必要，兩造既存有租賃關係，上訴人並非無權占用系爭房屋。又縱
    認系爭房屋租賃契約書及連帶保證契約為真實，惟上訴人已於八十九年六月九日
    遷出系爭房屋，事實狀態已有變更，法院即不得再命非占有人之上訴人遷讓房屋
    ；且兩造約定五十萬元之違約金亦屬過高；再系爭房地之申報總價為一百八十八
    萬一千元，每月租金不得超過一萬五千六百七十五元，而原審判決竟為每月租金
    （損害金）三萬五千元之判決，已超過法定上限二倍有餘，於法顯有未合；另上
    訴人乙○○在八十五年間支出之系爭房屋修繕費用合計為二十一萬五千零一十九
    元，因此若　鈞院於依法酌減違約金後，認上訴人仍需給付被上訴人違約金若干
    ，則上訴人亦主張該給付違約金債務與被上訴人應支付上訴人乙○○之修繕費用
    債務互相抵銷之等語置辯。
四、查上訴人主張系爭房屋為其所有，其於八十八年三月十日與上訴人乙○○簽訂系
    爭房屋賃契約書，將系爭房屋出租予上訴人乙○○，由上訴人甲○○擔任連帶保
    證人，兩造約定租賃期間一年，租金每月三萬五千元，上訴人乙○○如違約不於
    租期屆滿時交還房屋，即應支付違約金五十萬元，其如發生違約事項，以致損害
    伊之權益，上訴人甲○○亦應負完全賠償連帶責任之事實，固據其提出系爭房屋
    租賃契約書一件為證。然此為上訴人所否認，辯稱上訴人乙○○、甲○○並未簽
    訂系爭租賃契約書，被上訴人係分別將系爭房屋之一、二、三樓出租予上訴人乙○○、甲○○及京藍公司，兩造間僅為口頭約定，屬於不定期租賃關係等語。是
    本件首應審酌者為系爭房屋租賃契約書是否為真正，依民事訴訟法第三百五十七
    條規定，自應由被上訴人就該私文書之真正，負舉證之責。經查：
（一）系爭房屋租賃契約書上形式上雖有上訴人乙○○、甲○○之簽名及蓋章，而其
      上第七條第六款：「原房屋租賃扣繳由甲方自行負責，其他承前契約」係由上
      訴人甲○○所書寫，亦為甲○○所自認（見原審卷第七十五頁），惟其上「甲○○」之簽名，係被上訴人所簽之事實，既為被上訴人所自認（見原審卷第七
      十五頁），已足認系爭房屋租賃契約書「甲○○」之簽名，並非上訴人甲○○
      所為。又上訴人乙○○與被上訴人於八十五年三月十日及八十六年三月十日曾
      分別租賃房屋契約書，其上「乙○○」之簽名為真正之事實，亦為兩造所不爭
      執（見本院九十年四月六日準備程序筆錄），然經核對結果，該簽名與系爭租
      賃契約書上「乙○○」之簽名，無論在筆跡、運勢、書寫方式等，亦顯不相符
      ，是上訴人乙○○辯稱系爭房屋租賃契約書上之簽名，並非其所簽等語，應堪
      採信。再被上訴人於八十五年三月十日曾與上訴人乙○○、八十六年三月十日
      則分別與上訴人乙○○及京藍公司，八十七年三月十日再與乙○○先後簽訂租
      賃契約書，有各該房屋租賃契約書原本可稽，兩造對其上所蓋用「乙○○」、
      「甲○○」印文之真正，亦不爭執，雖上訴人主張系爭房屋租賃契約書上「乙○○」、「甲○○」之印文，為上訴人之印章所蓋用云云，惟經本院將上開印
      文送請法務部調查局鑑定結果，系爭房屋租賃契約書上「乙○○」之印文，與
      八十五年三月十日被上訴人與乙○○所簽房屋租賃約書及八十六年三月十日被
      上訴人與乙○○所簽房屋租賃契約書上「乙○○」之印文不同；另系爭房屋租
      賃契約書上「甲○○」之印文，與八十七年三月十日被上訴人與乙○○所簽租
      賃契約書上「甲○○」之印文，亦不相同，此有法務部調查局九十年十一月十
      四日（九０）陸（二）字000000000號鑑定通知書可稽。嗣經本院再
      囑託國防部憲兵司令部刑事鑑識中心鑑定結果，系爭房屋租賃契約書上「乙○○」之印文，與八十六年三月十日及八十七年三月十日被上訴人與上訴人乙○○所簽房屋租賃契約書上「乙○○」之印文均不相符，系爭房屋租賃契約書上
      「甲○○」之文，與八十六年三月十日及八十七年三月十日被上訴人與上訴人
      乙○○所簽房屋租賃契約書上「甲○○」之印文亦均不相符，亦有國防部憲兵
      司令部刑事鑑識中心九十一年六月一日（九一）綱得字第０六七八九號鑑驗通
      知書附卷為憑，則上訴人乙○○、甲○○否認系爭房屋租賃契約書上所蓋用印
      文為其等所有，自非無據，此外，被上人既未能證明證明系爭房屋租賃契約書
      蓋用「乙○○」、「甲○○」印文之印章為上訴人乙○○、甲○○所有，其主
      張該印章為真正云云，尚難採信。
（二）至被上訴人主張系爭房屋租賃契約七條第六款約定「房屋租賃扣繳甲方自行負
      責，其他同前」，為上訴人甲○○所書寫乙情，固為上訴人甲○○所自認，然
      否認系爭租賃契約已簽訂完成，並辯稱：本件與房東未達成協議等語（見原審
      卷第七十五頁），則系爭租賃契約上「甲○○」之簽名及蓋章，既非上訴人甲○○所為，自難僅以上訴人甲○○在其上書寫上開字句，即認兩造已合意簽訂
      系爭房屋租賃契約書。況系爭房屋租賃契約書係以「芳銘牙醫診所乙○○」為
      承租人，而以「甲○○」為連帶保證人，上訴人甲○○顯非承租人，自不得僅
      以上訴人在系爭房屋租賃契約書上書寫該字句，即認定上訴人乙○○確有簽訂
      系爭房屋租賃契約書。被上訴人自應證明系爭房屋租賃契約書確係與上訴人乙○○所合意簽訂，然其並未舉證以實其說，其此部分主張自無可採。
（三）另被上訴人主張其曾發存證信函於上訴人乙○○、甲○○，其內記載其二人於
      八十八年三月十日與被上訴人訂房屋租賃契約書，上訴人乙○○、甲○○收受
      後，並無異議，可認其等確有與被上訴人系爭房屋租賃契約書云云，並提出存
      證信函及掛號郵件回執乙件為證（見原審卷第十五頁、十六頁），惟上訴人既
      否認兩造有簽訂契約，縱其對該存證信函未表示意見，亦僅為單純之沈默，尚
      不能以此認其等確有簽訂系爭房屋租賃契約書，被上訴人此部分主張，並無可
      採。則系爭房屋租賃契約書，既未經上訴人乙○○、甲○○簽名或蓋章，被上
      訴人復未舉證證明系爭房屋租賃契約書確經上訴人乙○○、甲○○同意簽訂，
      ，上訴人辯稱系爭房屋租賃契約書並非真正等語，應堪採信。
五、又被上訴人主張系爭房屋係全部出租予上訴人乙○○，自八十八年三月十日起至
    八十九年三月九日止，租期為一年之事實，為上訴人所否認，辯稱系爭房屋一、
    二、三樓係分別出租予上訴人乙○○、甲○○及京藍公司使用，且為不定期租賃
    等語。是本件應再審酌者為：系爭房屋之承租人為何人？是否為不定期限租賃關
    係？經查：
（一）被上訴人於八十六年三月十日，已分別將系爭房屋之一、二樓出租予上訴人乙○○，三樓則出租予京藍公司使用，租期均為一年；另八十七年三月十日系爭
      房屋之一、二樓繼續出租予上訴人乙○○，三樓仍出租予上訴人京藍公司使用
      ，租期亦為一年等事實，有上開房屋租賃契約書原本三件，及上訴人所提出八
      十七年三月十日出租予京藍公司之租賃契約書附卷可稽（見原審卷第九十六頁
      至第九十八頁），兩造對上開契約書之真正亦不爭執。則於八十八年三月十日
      ，系爭房屋之使用狀況並未變更，衡諸常情，上訴人繼續向被上訴人承租時，
      理應依循前所承租之狀況，由上訴人乙○○向被上訴人承租系爭房屋一、二樓
      ，而京藍公司則向被上訴人承租系爭房屋三樓使用，尚無變更為由上訴人乙○○一人承租之必要。況京藍公司於八十七年及八十八年間均因繳納租金，開立
      所得稅扣繳憑單供被上訴人報稅之用，其上已明確記載租賃之房屋為系爭房屋
      三樓，有上訴人所提出扣繳憑單二張為證（見原審卷第四十八頁、第四十九頁
      ），且為被上訴人所不爭執，益足認上訴人辯稱系爭房屋於八十八年三月十日
      並非全部出租予上訴人乙○○乙節，應堪認為真實。至上訴人辯稱系爭房屋二
      樓係出租予上訴人甲○○使用云云，並未提出相關租約以實其說，自不足採信
      ，堪認本件被上訴人於八十七年三月十日係將系爭房屋出租一、二樓出租予上
      訴人乙○○，三樓出租予上訴人京藍公司，而分別成立租賃關係。
（二）至被上訴人雖主張系爭房屋於八十八年三月十日出租予上訴人乙○○，租期一
      年云云，惟被上訴人已如前述並未證明系爭房屋租賃契約書為真正，復未證明
      兩造另定有租期，其此部分主張，即無可採。是上訴人乙○○、京藍公司於八
      十八年三月九日租期屆滿後，繼續使用系爭房屋，被上訴人既未表示反對之意
      思，則依民法第四百五十一條規定，應視為以不定期限繼續契約，是上訴人辯
      稱本件係屬不期限租賃關係等語，亦堪採認。
（三）綜上，本件被上訴人與乙○○及京藍公司間既存有不定期限租賃關係，被上訴
      人復未依依法終止與上訴人乙○○及京藍公司間之租賃關係，則上訴人乙○○
      及京藍公司基於租賃關係占有使用系爭房屋，自非無權占有，亦無違約情事，
      上訴人乙○○自無須給付五十萬元違約金。又上訴人甲○○雖於八十七年三月
      十日之租賃書內同意擔任連帶保證人，然其保證之主債務人既無違約情形，被
      上訴人主張其與上訴人乙○○應負連帶給付五十萬元之違約金，亦屬無據。
六、再被上訴人主張上訴人甲○○無權占有使用系爭房屋二樓之事實，為上訴人甲○○所否認，辯稱兩造有租賃關係存在云云，是本件應再審酌者為上訴人甲○○是
    否無權使用系爭房屋二樓？經查，上訴人甲○○與被上訴人間就系爭房屋二樓並
    無租賃關係存在，已如前述，而被上訴人與上訴人乙○○於八十七年三月十日所
    簽房屋租賃契約書第八條已約定「乙方（即上訴人乙○○）未經甲方同意，不得
    私自將租賃房屋權利全部或一部份出借、轉租、頂讓或以其他變相方法由使他人
    使用房屋」，亦有該租賃契約書可稽。然上訴人甲○○於八十八年一月至十二月
    共交付一十萬元之租金予被上訴人，並以承租系爭房屋二樓之事由，開立扣繳憑
    單供被上訴人報稅之事實，業據上訴人提出扣繳憑單一件為證（見原審卷第四十
    五頁），且為被上訴人所不爭執，則被上訴人既已收受上訴人甲○○交付之租金
    ，堪認其應同意上訴人甲○○使用系爭房屋二樓甚明，上訴人甲○○自非無權占
    有。
七、綜上所述，被上訴人與上訴人乙○○、京藍公司就系爭房屋之一、二樓與三樓既
    分別存有不定期限之租賃關係，且同意上訴人甲○○使用系爭房屋二樓，上訴人
    占有使用系爭房屋即非無權占有，亦無不當得利情形，且上訴人乙○○無違約情
    事，上訴人乙○○、甲○○亦不負給付違約金之責。從而，被上訴人依據民法第
    四百五十五條、第一百七十九條、第七百六十七條規定請求上訴人乙○○應將系
    爭房屋全部遷讓交還被上訴人，並應與上訴人甲○○連帶給付五十萬元之違約金
    ，及自起訴狀繕本送達翌日即八十九年三月二十二日起至清償日止之法定遲延利
    息，並自八十九年三月十日起至系爭房屋遷讓交還之日止，按月連帶給付三萬五
    千元之不當得利；及上訴人甲○○、京藍公司應自系爭屋遷出，均屬無理由，不
    應准許。原判決為被上訴人勝訴之判決，並為假執行之宣告，尚有未洽。上訴意
    旨指摘原判決不當，聲明廢棄，為有理由，自應由本院予以廢棄改判如主文所示
    。
八、本件事證已臻明確，兩造其餘主張及舉證，核與判決結果無影響，毋庸逐一論述
    ，併此敘明。
九、據上論結，本件上訴為有理由，依民事訴訟法第四百三十六條之一第三項、第四
    百五十條、第四百六十三條、第三百八十五條第一項前段、第七十八條，判決如
    主文。
中　　　華　　　民　　　國　　九十一　　年　　 十二　 　月　　 十一　 　日
                            臺灣彰化地方法院民事第二庭
~B審判長法　官　何志通
~B　　　法　官　黃倩玲
~B　　　法　官　羅秀緞
右為正本係照原本作成
~B　　　書記官　黃當易
中　　　華　　　民　　　國　　九十一　　年　　 十二　　 月　　　十三　　日
